【裁判字號】    96,上易,2725
【裁判日期】    970123
【裁判案由】    勞動基準法
【裁判全文】
臺灣高等法院刑事判決                96年度上易字第2725號
    上  訴  人  臺灣板橋地方法院檢察署檢察官
    被      告  上雍股份有限公司
    兼上代表人  甲○○
    上 一被 告
    選任辯護人  林正杰律師
                許獻進律師
上列上訴人因被告勞動基準法案件，不服臺灣板橋地方法院96年
度易字第1905號，中華民國96年9月19日第一審判決（ 起訴案號
：臺灣板橋地方法院檢察署96年度偵字第12880號）， 提起上訴
，本院判決如下：
    主  文
上訴駁回。
    理  由
一、公訴意旨略以：被告甲○○係址設臺北縣土城市○○路○段2
    12號（起訴書誤載為215號）5樓上雍股份有限公司（下稱上
    雍公司）之負責人，代表事業主處理有關勞工事務之人，為
    勞動基準法第2條第2款所稱之雇主。上雍公司分別自民國86
    年間、89年6月7日起，至95年11月2日、同年月9日止之期間
    內，僱用王春貴、陳嘉玲從事業務與業務助理之工作，甲○
    ○明知雇主有違反勞動契約或勞工法令，致有損害勞工權益
    之虞者，勞工得不經預告，終止勞動契約，且雇主應依同法
    第17條規定給付資遣費，竟於95年10月12日，未經王春貴、
    陳嘉玲之同意，違反勞動契約之約定，擅自將王春貴、陳嘉
    玲分別調往上雍公司臺北營業單位、高雄營業單位工作，嗣
    王春貴、陳嘉玲以家庭因素為由，向上雍公司終止勞動契約
    後，上雍公司拒依勞動基準法第17條之規定發給資遣費，因
    認被告甲○○違反勞動基準法第14條第1項第6款，依同條第
    4項準用第17條之規定，應依同法第78條規定論處， 被告上
    雍股份有限公司應依同法第81條第1項前段 規定處以第78條
    所定之罰金刑云云。
二、按犯罪事實應依證據認定之，無證據不得認定犯罪事實；不
    能證明被告犯罪或其行為不罰者，應諭知無罪之判決，刑事
    訴訟法第154條第2項、第301條第1項分別定有明文。
三、本件公訴人認被告等涉有前開罪嫌，無非以被告甲○○之供
    述、證人王春貴、杜東龍之證述、臺南縣政府勞工局勞資爭
    議事件卷宗、上雍公司營業部連絡書、工作規則、公司公告
    、勞工保險被保險人投保資料明細表、存摺內頁、存證信函
    、財團法人臺南勞資事務基金會勞資爭議協調紀錄等件，為
    其論罪之依據。訊據被告甲○○堅決否認涉犯上開犯行，並
    為自己及公司辯稱：係因公司臺南營業所租約期滿，經正式
    通知王春貴、陳嘉玲暫至高雄上班，但王春貴僅至高雄上班
    二、三天，後來就沒有再去，陳嘉玲則是產假結束後均未至
    高雄報到，公司方終止勞動契約等語。辯護人則以：本件係
    上雍公司終止勞動契約，縱認不合法，亦只能請求工資，而
    非資遣費；若認係王春貴、陳嘉玲終止勞動契約，亦不符合
    勞動基準法第17條之要件等語為辯。
四、經查：
（一）按勞動基準法第78條關於刑事責任之規定，係以雇主有違
      反同法第13條、第17條、第26條、第50條、第51條或第55
      條第1項之規定為成立要件， 其中第17條係規範雇主依同
      法第11條規定，以有歇業或轉讓時，或虧損或業務緊縮時
      ，或不可抗力暫停工作在一個月以上時，或業務性質變更
      ，有減少勞工之必要，又無適當工作可供安置時，或勞工
      對於所擔任之工作確不能勝任情事之一時，得不經預告勞
      工終止勞動契約，或雇主依同法第13條但書，因天災、事
      變或其他不可抗力致事業不能繼續，經報主管機關核定者
      ，勞工在第50條之規定停止工作期間或第59條規定之醫療
      期間，得終止契約之規定而依法終止勞動契約者，即負有
      發給勞工資遣費之義務，如拒不發給，即得因違反上開規
      定，而依同法第78條論處。換言之，上開刑事責任之相關
      規定，係以雇主有法定事由而終止勞動契約，且拒不發給
      資遣費為犯罪成立之要件。如雇主違反勞動契約或勞工法
      令，致有損害勞工權益之虞者，僅生勞工得依同法第14條
      第1項第6款之規定， 不經預告終止勞動契約並依同條第4
      項準用第17條請求雇主給付資遣費之法律效果，其與第17
      條所定雇主依法得終止勞動契約，於終止後拒不給付資遣
      費之情形，尚屬有間，自難以該罪相繩。
（二）再者，雇主違反勞動契約或勞工法令，勞工得不經預告終
      止勞動契約，依同法第14條第4項之規定， 準用同法第17
      條之結果，雇主固仍需依第17條之標準給付資遣費，惟此
      究屬民事責任之準用，於罪刑法定原則，尚難認於刑事責
      任部分亦有併同準用之效果。本件被告上雍公司因未經員
      工王春貴、陳嘉玲同意，擅自調動二人工作地點，王春貴
      、陳嘉玲因而向上雍公司終止勞動契約，上雍公司拒依勞
      動基準法第17條規定發給資遣費之情，業經證人王春貴於
      偵訊時證述明確，並有臺南縣政府勞資爭議調解申請書、
      財團法人 台南勞資事務基金會勞資爭議協調紀錄各1份在
      卷可查，是公訴意旨認本案被告甲○○違反勞動契約之約
      定，擅自調動王春貴、陳嘉玲工作地點行為尚非無據，然
      此僅生勞工得依同法第14條第1項第6款之規定，不經預告
      終止勞動契約， 並依同條第4項準用第17條請求雇主給付
      資遣費之法律效果，與第17條所定雇主依法得終止勞動契
      約，於終止後拒不給付資遣費之情形，尚屬有間，基於前
      揭罪刑法定原則之說明，尚難以勞動基準法第78條之罪責
      相繩。
（三）至雇主依法得終止勞動契約，於終止後拒不給付資遣費之
      情形，較諸雇主違反勞動契約，致有損害勞工權益之虞，
      由勞工自行終止契約之情節為輕，勞動基準法僅就前者於
      第78條設刑事處罰明文，立法上固有失輕重，惟於罪刑法
      定原則下，勞動基準法就該種情形既未設刑事處罰之明文
      ，自難課以刑事責任。
五、準上，被告甲○○所為之上開行為既屬不罰，揆諸前揭判例
    ，自應對其諭知無罪之判決，而被告甲○○為被告上雍公司
    代表人，既無因執行業務違反勞動基準法規定，對法人即上
    雍公司亦無從依勞動基準法第81條第1項之規定加以處罰，
    亦應諭知被告上雍公司無罪之判決。
六、原審因認被告之行為尚與勞動基準法第17條之規定有間，依
    罪刑法定原則，尚難論以同法第78條之罪責，核無不合，公
    訴人上訴意旨仍執原審已詳論之法律適用見解，認被告所為
    應有勞動基準法第78條之適用，並無理由，上訴應予駁回。
據上論斷，應依刑事訴訟法第368條，判決如主文。
本案經檢察官周誠南到庭執行職務。
中    華    民    國    97    年    1    月     23    日
            刑事第４庭    審判長法  官  沈宜生
                                法  官  鄭水銓
                                法  官  周煙平
以上正本證明與原本無異。
不得上訴。
                                書記官  蕭麗珍
中    華    民    國    97    年    1     月    29    日


司法院資訊處製作；財團法人民間司法改革基金會備份。
